臺灣高等法院臺南分院民事判決　94年度家上易字第10號
上　訴　人　乙○○
被　上訴人　甲○○（即陳甲○○）
訴訟代理人　丙○○
上列當事人間請求給付精神賠償金事件，上訴人對臺灣嘉義地方
法院於中華民國94年5月31日所為第一審判決（94年度家訴字第1
3號），提起上訴，本院（言詞辯論終結期日：94年10月18日）
判決如下：
    主      文
上訴駁回。
第二審訴訟費用由上訴人負擔。
    事實及理由
一、【程序事項】：
（一）本件被上訴人經合法通知，未於言詞辯論期日到場，亦未
      提出有何不到場之事證以供審酌，應認無【民事訴訟法】
      第386條所列各款情形，爰依上訴人之聲請，由其一造辯
      論而為判決，合先敘明。
（二）上訴人於原審起訴時係請求被上訴人賠償新台幣（下同）
      60萬元｛參見原審卷第1-2頁〔起訴狀〕｝，經原審以50
      萬元為審理範圍判決後，上訴人不服原審判決向本院提起
      上訴，在本院則聲明請求被上訴人應賠償50萬元（參見本
      院卷第68、94頁），已較在原審請求之金額為少，屬【民
      事訴訟法】第255條第1項第3款所定減縮應受判決事項聲
      明之情形，依同法第446條第1項但書規定，自無不合，應
      以其在本院聲明請求之50萬元，為本件第二審上訴所審理
      之範圍。
二、【上訴人主張之事實】：本件上訴人起訴主張：伊於民國（
    下同）76年3月11日與訴外人【田家修】結婚，婚後即因族
    群不同遭受夫家之排擠漠視，被上訴人【甲○○】（即陳甲
    ○○）為【田家修】之胞姊，常對伊極盡羞辱，甚至未經同
    意即趁伊不在家之際，進入伊臥房翻箱倒櫃，並挑撥伊與家
    人之感情；又因被上訴人之母親臥病癱瘓在床2年多，均由
    伊侍奉照顧，直至伊精神及體力均耗盡，前往醫院就醫後，
    始知自己多年忍讓付出，換得精神官能重度憂鬱症，迨至
    93年10月11日復與夫【田家修】離婚，惟因伊時有恍忽，無
    法如同常人工作，並須持續前往醫院就診，生活上均由娘家
    接濟，致此情境，係因在夫家長期受到不平等對待之結果，
    被上訴人不無其責，自應賠償伊精神上之損害。為此，求為
    命被上訴人給付50萬元之判決等語。
三、【被上訴人抗辯之事實】：被上訴人則以：伊已出嫁多年，
    因母親生病，常返家探望，分擔上訴人照顧之辛苦，對上訴
    人多年來照顧被上訴人之寡母之情，至今仍心存感念，並無
    挑撥、羞辱上訴人之情事；上訴人主張因照顧伊寡母，耗盡
    精神及體力，並因此與伊么弟離婚，甚至罹患憂鬱症各情，
    而請求賠償其精神上之損害云云，實難苟同。何況，精神損
    害賠償之請求，多係因人格權受侵害而生，依【民法】第18
    條第2項規定，人格權受侵害時，以法律有特別規定者為限
    ，始得請求；同法第195條（被上訴人94年8月5日答辯狀誤
    載為196條）第1項雖規定非財產上損害之賠償請求權，但仍
    須就此請求權基礎之各項成立要件事實逐一檢視後始能判斷
    請求是否成立。被上訴人並無侵害上訴人人格權之故意或過
    失，亦未曾對上訴人有何侵害其人格權之行為，而上訴人既
    無法提出確切之證據證明被上訴人有何侵害其人格權之行為
    ，亦未能證明其離婚、罹患憂鬱症與被上訴人之行為有何因
    果關係，其主張全無理由等語，資為抗辯。
四、【兩造不爭執之事實】：
（一）上訴人與夫【田家修】於76年3月11日結婚，而於93年10
      月11日離婚｛參見原審卷第15頁《離婚協議書》、第25-2
      6頁《戶籍謄本》；本院卷第30頁《戶籍謄本》、第72頁
      準備程序筆錄｝。
（二）被上訴人為上訴人前夫【田家修】之胞姊｛參見原審卷第
      13頁、本院卷第32頁《戶籍謄本》｝。
五、【兩造爭執之事實】：上訴人主張被上訴人常對伊極盡羞辱
    ，並趁伊不在家之際，逕入伊臥房翻箱倒櫃，及挑撥伊與家
    人之感情，因在夫家長期受到不平等對待之結果，致罹患精
    神官能重度憂鬱症，而與夫離婚，被上訴人不無其責等情，
    雖據提出《診斷證明書》為證（參見原審卷第14頁），惟已
    為被上訴人所否認，經查：
（一）上訴人提出之上開《診斷證明書》雖載其患有「重度憂鬱
      症」，並經醫師囑言「宜持續門診追治療」，然該紙《
      診斷證明書》係〈財團法人嘉義基督教醫院〉｛下稱〈嘉
      基醫院〉｝於94年2月14日開立，已在其與前夫【田家修
      】於93年10月11日離婚四個月之後，且該《診斷證明書》
      又未載明上訴人罹患「重度憂鬱症」之原因，而依上訴人
      所舉證人即該醫院社工【陳秀慧】所證：「我不清楚（上
      訴人罹患憂鬱症之原因）。我只知道他（即上訴人－下同
      ）說因為照顧他婆婆覺得很累，我主要因為訪視他婆婆才
      會認識他。我根本不清楚原告（即上訴人－下同）與被告
      二人（即被上訴人與已經上訴人撤回上訴之訴外人田家晉
      －下同）間的關係。」等語（參見原審卷第49頁），亦無
      從證明上訴人罹患「重度憂鬱症」之原因。又「憂鬱」常
      被人用來形容情緒低落的主觀感受，然而醫學上它也是用
      來描述一群症狀表現的病名－「鬱病」。而罹患「憂鬱症
      」之原因多端，雖可簡單分為四大類：
    (一)情感的失落：例如親友亡故所造成的反應性鬱病。
    (二)體內荷爾蒙改變所導致：例如產後鬱病。
    (三)身體其他疾病所引發者：例如痴呆症、顱內腫瘤等。
    (四)腦中神經化學物質功能失常所造成的內因性鬱病｛【陳慶
      餘】編著：〈家庭醫師談成人預防保健〉，第275-276頁
      ，2000年11月1版4刷｝。然通常所見，係因患者對週遭環
      境之調適不順，又缺乏發洩情緒之出口，致因壓力長期累
      積而逐漸形成，主要在於患者對於週遭環境調適不良，若
      無其他強大外力介入，尚難直接諉過於他人，即無因此而
      請求他人負責之理由。
（二）上訴人之前夫【田家修】於原審雖稱：「（法官問：原告
      說被告二人教唆你打原告，有何意見？）有。我也有真的
      打原告。」「（法官問：你是否覺得你與原告離婚是因為
      被告二人所造成？）也可以這樣說。我前妻因為這樣才得
      到憂鬱症。」等語（參見原審卷第29頁），但另又證稱：
      「（法官問：何時與原告離婚？）離婚大約一年。因為原
      告看護我母親，後來重度憂鬱症離家出走，我們就離婚。
      」「（法官問：何人請求離婚？）原告請求。」等語（參
      見原審卷第29頁），此與證人即〈嘉基醫院〉社工【陳秀
      慧】前開所稱：「‧‧‧我只知道他（即上訴人）說因為
      照顧他婆婆覺得很累，‧‧‧」等語較為合，自難單憑
      上訴人之前夫【田家修】並無實據所稱：「（法官問：你
      是否覺得你與原告離婚是因為被告二人所造成？）也可以
      這樣說。我前妻因為這樣才得到憂鬱症。」諸語，遽認上
      訴人所罹患之憂鬱症係長期遭被上訴人羞辱、侵入臥房翻
      箱倒櫃等不平等對待之行為所致。況且，依上訴人所舉證
      人即其前夫之子【田復仁】（71年1月25日生）在本院行
      準備程序時所稱：「我目前大四，在唸大學前都與母親（
      指上訴人）同住，‧‧‧我姑姑（指被上訴人）曾經與我
      母親吵架過，我國小及高中的時候，有看過她們吵架，因
      為我們與奶奶一起住，我姑姑常說如果不好好照顧奶奶，
      就要我們搬出去住，在我小學一、二年級的時候，曾經見
      過姑姑到我媽媽的房間去，但不知道做什麼事，我媽媽回
      來之後，二人又吵架‧‧‧」「在我國小一、二年級的時
      候，曾經親眼看過我姑姑與她的女兒要趕我媽媽出門，詳
      細原因我不清楚，但我有聽到他們說如果不滿意的話可以
      出去。」等語（參見本院卷第70頁），亦僅能證明上訴人
      與被上訴人相處並非和睦，當不能據此即推認上訴人所罹
      患之憂鬱症係導因於被上訴人之長期羞辱，挑撥、或侵入
      其臥房翻箱倒櫃等不平等對待之行為所致。再者，上訴人
      經本院受命法官闡明提起本件訴訟之法律關係時，仍空泛
      陳稱：「在我嫁入她家之後，甲○○經年累月給我精神壓
      力，因為我不知道她會跟我前夫說什麼，我只要聽到她要
      來家裡我就擔心了，她對我言語的辱，對我精神上造成
      很大的壓力。」等語（參見本院卷第71頁），足認亦係因
      與被上訴人間相處所生之調適問題，既未具體指明被上訴
      人如何辱，究難單此空泛之指述，遽認被上訴人已對上
      訴人之精神予以侵害。又夫妻相處之和睦與否，純由夫妻
      二人主導，非他人所得置喙，因此，夫妻失和而離婚，縱
      或有他人之介入，仍係夫妻本於自主之決定所為，要難歸
      責於他人，況依上訴人之前夫【田家修】前開所述，上訴
      人與其前夫離婚係因上訴人之請求，自難以此歸咎於被上
      訴人。則上訴人主張被上訴人應就其精神上所受之壓力負
      責，並進而請求賠償其精神上之損害，要難認為有據。
（三）況且，【民法】第184條第1項固規定：因故意或過失，不
      法侵害他人之權利者，負損害賠償責任。故意以背於善良
      風俗之方法，加損害於他人者亦同。然此乃一般侵權行為
      損害賠償之規定，就人格權受侵害時所得請求精神慰撫金
      之賠償（非財產上之損害賠償），以法律有特別規定者為
      限，已為【民法】第18條第2項所明定。同法第195條第1
      項前段所定：不法侵害他人之身體、健康、名譽、自由、
      信用、隱私、貞操，或不法侵害其他人格法益而情節重大
      者，被害人雖非財產上之損害，亦得請求賠償相當之金額
      。固係被害人請求非財產上損害賠償之法律明文，然被害
      人依此項規定請求，仍應為相當之主張及證明。查本件上
      訴人主張罹患「重度憂鬱症」乙節，既未能舉證證明係導
      因於被上訴人之長期羞辱、挑撥，或侵入其臥房翻箱倒櫃
      等不平等對待之行為所致，而其與前夫【田家修】離婚，
      又係其主動請求，亦無可歸責於被上訴人之因素，自難援
      依上開規定，主張被上訴人應就其精神上所受之壓力負責
      ，是以上訴人請求被上訴人應賠償其精神上之損害50萬元
      ，自屬無據。
六、綜上所述，上訴人罹患重度憂鬱症之原因多端，或許與前夫
    感情不佳及照顧婆婆有關，然此二項問題，在不同個性的人
    ，會有不同反應，並非有此二項問題之人，均會罹患憂鬱症
    ，主要差別在於個人之心情調適，是否尋找紓解方式或幫助
    方法，反而是主要關鍵，且依上訴人主張之前開事實，尚難
    歸咎於被上訴人，自無請求被上訴人賠償其精神上損害之法
    律依據。從而，上訴人請求被上訴人給付精神賠償金50萬元
    ，即非正當，應予駁回。原審因而為上訴人敗訴之判決，核
    無不合。上訴意旨猶執前詞指摘原判決為不當，而聲明廢棄
    ，為無理由，應予駁回。
七、又【民事訴訟法】第466條第1項所定得上訴第三審之利益額
    數，業經〈司法院〉於91年1月29日以（91）院台廳民一字
    第03075號函提高為150萬元，並定於91年2月8日起實施。查
    本件上訴人請求被上訴人給付之金額僅為500,000元，並未
    逾150萬元，則本判決經本院宣示後即告確定（民事訴訟法
    第463條準用第398條第2項前段參照），兩造對本判決自均
    不得提起第三審上訴。至兩造其餘攻擊或防禦方法及舉證，
    均不影響本院所為前開論斷，自無再為一一調查審論之必要
    ；均附此敘明。
八、據上論結，本件上訴為無理由，依民事訴訟法第463條、第
    385條第1項前段、第449條第1項、第78條，判決如主文。
中　　華　　民　　國　　94　　年　　10　　月　　31　　日
                  民  事  第　五　庭
                  　　    審判長法官　張　世　展
                                法官　吳　上　康
                                法官　蘇　清　恭
上列正本係照原本作成。
本判決不得上訴。
中　　華　　民　　國　　94　　年　　10　　月　　31　　日
                          法院書記官  魏  芝  雯
